ACORDAO-COMPLETO-2342396

ACÓRDÃO 190/2019 ATA 3/2019 - PLENÁRIO

VISTOS, relatados e discutidos estes autos que tratam solicitação formulada pela Comissão de Trabalho, de Administração e Serviço Público da Câmara dos Deputados (CTASP) no qual solicita a este Tribunal que apure as razões da paralisação de obras da Petrobras e as consequentes demissões de trabalhadores, bem como as responsabilidades dos integrantes da administração da empresa.
ACORDAM os Ministros do Tribunal de Contas da União, reunidos em Sessão Plenária, diante das razões expostas pelo Relator, em:
9.1. com fulcro no art. 157 do Regimento Interno, levantar o sobrestamento do presente processo;
9.2. informar ao presidente da Comissão de Trabalho, Administração e Serviço Público da Câmara dos Deputados que cópia do Acórdão 1747/2016-TCU-Plenário, bem como relatório e voto que o fundamentam, referentes ao processo diretamente conexo TC Processo 013.958/2013-5, foram encaminhados à CTASP por intermédio do Aviso nº 594-Seses-TCU-Plenário, de 7/7/2016;
9.3. encaminhar ao presidente da Comissão de Trabalho, Administração e Serviço Público da Câmara dos Deputados cópias das seguintes deliberações:
9.3.1. Acórdão 1884/2015-TCU-Plenário, prolatado nos autos do TC Processo 025.692/2013-5, acompanhado do relatório e voto que o fundamentam, bem como da peça 71 do referido processo;
9.3.2. Acórdão nº 2.824/2015-TCU, prolatado nos autos do TC Processo 004.920/2015-5, acompanhado do relatório e voto que o fundamentam; 
9.3.3. Acórdão 2724/2017-TCU-Plenário, prolatado nos autos do TC Processo 008.695/2015-6, acompanhado do relatório e voto que o fundamentam;
9.3.4. Acórdão 2049/2018-TCU-Plenário, prolatado nos autos do TC Processo 020.421/2017-6, alertando o destinatário que o documento tem caráter sigiloso, de forma que, nos termos dos arts. 25, § 2º, e 26 da Lei nº 12.527/2011, o acesso às informações nele contidas "cria a obrigação para aquele que as obteve de resguardar o sigilo", incumbindo à autoridade pública responsável, em particular, adotar as providências necessárias à observância das medidas e procedimentos de segurança pertinentes;
9.3.5. Acórdão 1747/2016-TCU-Plenário, acompanhado do relatório e voto que o fundamentam, anteriormente encaminhado à CTASP mediante o Aviso nº 594-Seses-TCU-Plenário, de 7/7/2016;
9.3.6. do presente acórdão;
9.4. considerar a solicitação integralmente atendida e arquivar o presente processo, nos termos dos arts. 169, inciso II, do Regimento Interno e 17, inciso II, da Resolução-TCU nº 215/2008;
9.5. manter o grau de sigilo das peças classificadas como sigilosas pela Petrobras, com fundamento nos arts. 6, inciso III, e 25, §§ 1º e 2º, da Lei nº 12.527/2011.

Solicitação do Congresso Nacional para que o TCU realize, perante a Petrobras, ação de controle sobre contratos rescindidos que vieram a provocar a paralisação das obras e o decorrente desemprego.

Petróleo Brasileiro S. A. (Petrobras)

3. Solicitante: Comissão de Trabalho, de Administração e Serviço Público da Câmara dos Deputados (CTASP)

13.1. Ministros presentes: José Mucio Monteiro (Presidente), Walton Alencar Rodrigues, Benjamin Zymler, Augusto Nardes, Aroldo Cedraz, Raimundo Carreiro (Relator), Ana Arraes, Bruno Dantas e Vital do Rêgo.
13.2. Ministros-Substitutos presentes: Marcos Bemquerer Costa, André Luís de Carvalho e Weder de Oliveira.

RAIMUNDO CARREIRO

Adoto como relatório a instrução elaborada por auditor da Secretaria de Fiscalização de Infraestrutura de Petróleo e Gás Natural - SeinfraPetróleo (peça 23) , cuja proposta de encaminhamento recebeu a anuência do Diretor da 3ª Diretoria e da titular da unidade técnica (peças 24 e 25) :
"Introdução
Trata-se de Solicitação do Congresso Nacional, de autoria do Exmo. Sr. Deputado Benjamim Maranhão, no âmbito da presidência da Comissão de Trabalho, de Administração e Serviço Público da Câmara dos Deputados - CTASP, a qual, por meio do Ofício P-055/2015 (peça 1) , solicita ao TCU que realize, perante a Petrobras, ação de controle sobre contratos rescindidos que vieram a provocar a paralisação das obras e o decorrente desemprego.
Atendidos os requisitos de admissibilidade da solicitação, a unidade técnica, em consulta aos sistemas informatizados do Tribunal, revelou a existência de processos conexos, até então sem deliberação definitiva desta Corte, que tratariam, direta ou indiretamente, do assunto objeto desta Solicitação do Congresso Nacional.
Histórico
Após a realização de visitas técnicas a obras paralisadas da Petrobras, a Comissão de Trabalho, de Administração e Serviço Público - CTASP, da Câmara dos Deputados, constatou, segundo Ofício P-055/2015 CTASP (peça 1) , desperdício de dinheiro público e desemprego, em decorrência das paralisações e suas consequências sociais nas regiões circunvizinhas. 
Com fulcro no art. 71, incisos II, V e VII, da Carta Magna, bem como no Regimento Interno do Tribunal de Contas da União - RITCU, a CTASP solicitou a ação de controle supra. Os requisitos de admissibilidade da SCN foram atendidos, conforme análise realizada na instrução precedente (peça 8) . 
Em consulta aos sistemas informatizados do TCU, a unidade técnica identificou o TC Processo 013.958/2013-5, que contemplaria diretamente o assunto objeto desta Solicitação. Tal processo diz respeito a Auditoria de Conformidade com o objetivo de verificar a legalidade, legitimidade e a economicidade das ações adotadas pela Petrobras para o gerenciamento dos atrasos em seus empreendimentos, a fim de avaliar as causas, consequências e as suas respectivas justificativas. 
Estendendo a busca, a unidade técnica encontrou outros 3 processos autuados pelo Tribunal, que abrangeriam indiretamente o assunto objeto da Solicitação, a saber: i)  TC Processo 025.692/2013-5, que trata do acompanhamento das licitações e contratações realizadas na Petrobras Transporte S.A. - Transpetro, no âmbito do Programa de Modernização e Expansão da Frota - Promef; ii) TC Processo 004.920/2015-5, auditoria, no âmbito do Fiscobras 2015, sobre a Implantação das Refinarias Premium no Maranhão e no Ceará; e iii)  TC Processo 008.695/2015-6, auditoria nas operações de crédito envolvendo a Caixa Econômica Federal, o Banco do Brasil e a empresa Sete Brasil.
A unidade técnica, então, formulou proposta, com fulcro no art. 14, inciso III, da Resolução-TCU 215/2008, no sentido de estender os atributos definidos no art. 5º dessa resolução ao processo TC Processo 013.958/2013-5, bem como aos mencionados processos indiretos, assim como informar ao Presidente da Comissão de Trabalho, de Administração e Serviço Público da Câmara dos Deputados, em resposta ao Requerimento 56/2015, que existiam processos conexos, ainda sem deliberação definitiva desta Corte, os quais tratariam, direta ou indiretamente, do assunto objeto desta Solicitação. Adicionalmente, tão logo julgados os processos, ser-lhe-ia encaminhada cópia das respectivas deliberações.  
A proposta de encaminhamento foi aprovada pelo Plenário por intermédio do Acórdão 109/2016-TCU-Plenário [relator Ministro José Múcio Monteiro], que sobrestou o processo até que as informações relativas aos processos conexos, necessárias ao integral cumprimento do solicitado, fossem encaminhadas. 
Exame TÉCNICO
Processo conexo diretamente relacionado à Solicitação
O processo conexo diretamente relacionado ao assunto objeto da SCN é o TC Processo 013.958/2013-5, que trata de auditoria com objetivo de avaliar os atrasos dos empreendimentos da Petrobras.
No âmbito desses autos foi prolatado o Acórdão 1747/2016-TCU-Plenário [relator Ministro Vital do Rêgo], e o relatório da unidade técnica, que o acompanhou, trouxe as seguintes conclusões quanto aos atrasos dos empreendimentos da Petrobras:
13.1. Com relação ao atraso na consecução dos principais projetos da carteira de projetos de investimento em fase de execução, do total de 23 projetos de grande porte em fase de execução (fase IV) , 14 deles estavam com data prevista de conclusão posterior à data original prevista no EVTE (final da fase III) . Essa relação - percentual de 61% - é considerada elevada.
 (...) 
13.4. Foram observadas significativas alterações de escopo e de prazo durante a fase de execução dos projetos. Em alguns contratos, observa-se que essas alterações resultaram de interferências construtivas. Não obstante, essa evidência demonstra a falta de amadurecimento do projeto, ocasionada por falhas de planejamento das aquisições de bens e contratações de serviços, assim como falhas no gerenciamento dos contratos.
 (...) 
13.7. Os atrasos na conclusão dos empreendimentos e no desvio dos orçamentos dos projetos geram, inter alia, aumento de custos; problemas de financiamento de capital de giro; desequilíbrio do fluxo de caixa; redução de rentabilidade do investimento; ineficiência gerencial na condução dos projetos devido à indisponibilidade das equipes técnicas, que permanecem mais tempo associadas a um mesmo projeto; perda de oportunidades de negócio; e impactos negativos na credibilidade da empresa em face dos constantes atrasos e elevação dos riscos infligidos às partes direta e indiretamente envolvidas.
13.8. Quanto à perda potencial do valor da carteira de projetos, tomando-se os 23 projetos considerados na amostra analisada, foram observados um atraso médio de 212 dias e um desvio orçamentário médio de cerca de US$ 555 milhões. Portanto, o atraso em um projeto da carteira de investimento implica, aproximadamente, um aumento do investimento de cerca de US$ 2,6 milhões por dia.
O relatório acrescenta que, de acordo com informações fornecidas pela própria Petrobras, ações estariam sendo realizadas com o intuito de mitigar as falhas apontadas pela equipe de auditoria, bem como as deficiências na cadeia de fornecedores relacionada aos projetos. Tal justificativa motivou a seguinte determinação, constante do Acórdão 1747/2016-TCU-Plenário:
9.1. determinar à SecexEstatais que realize auditoria na Petrobras, a partir do segundo semestre de 2017, com o objetivo de avaliar se as mudanças implementadas na companhia contribuíram efetivamente para a eliminação dos atrasos sistemáticos na execução dos projetos, inclusive mediante análise da eficácia dos principais controles internos existentes
Adicionalmente, os ministros determinaram o encaminhamento de cópia do acórdão, bem como do relatório e voto que o fundamentam, à Comissão de Trabalho, Administração e Serviço Público da Câmara dos Deputados, em resposta ao Requerimento nº 56/2015. Tal informação foi encaminhada ao então Presidente da Comissão de Trabalho, de Administração e Serviço Público, Deputado Wolney Queiroz, por intermédio do Aviso n. 594-Seses-TCU-Plenário (Peça 208, TC Processo 013.958/2013-5) .
Desta maneira, considera-se que o TC Processo 013.958/2013-5 cumpriu os requisitos para o integral atendimento da presente Solicitação do Congresso Nacional, sendo a cópia do Acórdão 1747/2016-TCU-Plenário, bem como do relatório e voto que o fundamentam, já encaminhados à Comissão de Trabalho, Administração e Serviço Público da Câmara dos Deputados, em resposta ao Requerimento nº 56/2015.
Processos conexos indiretamente relacionados à Solicitação
Parte-se à análise das informações contidas nos processos conexos Processo 025.692/2013-5, Processo 004.920/2015-5 e Processo 008.695/2015-6 que tratam indiretamente do assunto objeto da SCN, com o intuito de verificar se são suficientes ao integral cumprimento do solicitado.
TC Processo 025.692/2013-5 - trata do acompanhamento das licitações e contratações realizadas na Petrobras Transporte S.A. - Transpetro, no âmbito do Programa de Modernização e Expansão da Frota - Promef.
Quanto ao TC Processo 025.692/2013-5, este teve prolatado em seu âmbito o Acórdão 1884/2015-TCU-Plenário, em 29/11/2015 [relator Ministro Vital do Rêgo] (peça 57, TC Processo 025.692/2013-5) . A partir do relatório que embasou o acórdão (peça 59, TC Processo 025.692/2013-5) , a equipe de auditoria concluiu no sentido de que:
Das informações expostas nos DIP depreende-se que os atrasos observados, tanto no caso dos navios já entregues quanto no caso dos navios ainda por entregar, decorreram de fatores diversos, em funções de questões de gestão e produtividade, ocorrência de índices pluviométricos que apresentaram aumento desproporcional e imprevisível, paralisação decorrente de interdição, falência do fabricante de pórticos, ocorrência de falhas geológicas, entre outros (...) .
E, ainda, apresentou recomendação de proposta de encaminhamento, a partir da qual foi exarada a seguinte determinação à Petrobras, no Acórdão 1884/2015-TCU-Plenário:
9.1.1. elabore, no prazo de 90 (noventa) dias, estudo avaliativo do possível impacto financeiro decorrente de atrasos ou paralisações na entrega dos navios, considerando eventuais necessidades de afretamento;
Por intermédio do Ofício TP/PRES/GRC/CONF 001/2015 (peça 71, TC Processo 025.692/2013-5) a Petrobras apresentou estudo a respeito do impacto financeiro decorrente de atrasos ou paralisações de entrega de navios, considerando as eventuais necessidades de afretamento, a partir da visão da Companhia, bem como a partir da visão da Transpetro. 
Na visão da Petrobras, a quantidade de embarcações é definida em função da necessidade de movimentação de petróleo e que os atrasos nas entregas dos navios do PROMEF foram supridos por navios de terceiros. A Companhia afirma, ainda:
3 - A Petrobras paga tarifas de mercado aos navios de terceiros adicionados aos custos de operação na cabotagem brasileira, sendo a Transpetro remunerada pela Petrobras nas mesmas condições, no momento da contratação.
4 - Portanto, como a Petrobras remunera os afretamentos junto à Transpetro e/ou outras transportadoras a valores de mercado, não há que se falar de prejuízo para a Petrobras em função do atraso na entrega dos navios.
De acordo com a visão da Transpetro, os resultados do Programa de Modernização e Expansão da Frota - PROMEF não podem ser avaliados sob ótica estritamente econômica. Segundo a subsidiária, devem ser consideradas: 
 - Redução estratégica da dependência de transporte por terceiros, em geral realizada por empresas estrangeiras;
- Mitigação de riscos de não atendimento a requisito legal de cabotagem, e;
- Contribuição para o desenvolvimento da indústria naval brasileira. 
A partir de tabela com análise do impacto financeiro, a Transpetro afirma que a margem total que deixou de ser auferida pela empresa no período de 2010 a 2015 foi compensada pelas multas aplicadas aos estaleiros. Finalmente, conclui afirmando que "a incorporação de navios próprios permite reduzir a volatilidade da dependência de afretamento de navios de terceiros, além de mitigar riscos regulatórios para o Sistema Petrobras".
A partir das informações apresentadas, o processo cumpriu o objetivo pelo qual foi constituído, encontrando-se nas situações previstas no art. 169, inciso III, do Regimento Interno do TCU, motivo pelo qual foi determinado o seu encerramento. 
Diante do exposto, propõe-se encaminhar cópia do Acórdão 1884/2015-TCU-Plenário, bem como do relatório e voto que o fundamentam, bem como da peça 71 do citado processo, à Comissão de Trabalho, Administração e Serviço Público da Câmara dos Deputados, em resposta ao Requerimento nº 56/2015. 
TC Processo 004.920/2015-5 - auditoria, no âmbito do Fiscobras 2015, sobre a Implantação das Refinarias Premium no Maranhão e no Ceará.
Quanto ao TC Processo 004.920/2015-5, o relatório que embasou o Acórdão 2.824/2015-TCU [relator Ministro José Múcio Monteiro]  apresentou informações referentes aos prejuízos sofridos pela Petrobras em decorrência dos projetos das refinarias Premium I e II, estes que somaram, por ocasião do encerramento do projeto, baixa contábil de R$ 2.824.678.701. A partir do montante do prejuízo absorvido pela Petrobras, a equipe de auditoria buscou avaliar as suas causas e eventuais responsabilidades, e concluiu:
556. Pareceres técnicos apontavam a imaturidade dos projetos frente ao exigível de acordo com as diretrizes corporativas, bem como falhas na avaliação econômica, além da alta sensibilidade do VPL a variações de custos de investimento: apenas 6,5% de variação eram suficientes para tornar o VPL negativo. Nesse contexto, a proposta de 2008 trouxe indicadores econômicos piores que aqueles apresentados em 2007: aumento de 160% no valor do investimento (US$ 30 bi) , com a queda na TIR para 8,6% e VPL para US$ 1,516 (38% menor que o de 2007) .
 (...) 
561. A sucessão de atos de gestão que permitiram a continuidade dos projetos das refinarias mesmo diante de diversas indefinições críticas - e, como dito, elevados riscos - só foi interrompida no momento em que a Petrobras passou a enfrentar limitações para financiar seus projetos de investimento. Em 2015, em face da limitação de funding e da falta de parceiros para o empreendimento, propôs-se o encerramento parcial dos projetos com prejuízo de R$ 2,8 bilhões contabilizados até dezembro de 2014. Não se tratava do encerramento definitivo porque faltavam aproximadamente R$ 110 milhões de gastos futuros, não contabilizadas as eventuais despesas relacionadas a demandas judiciais, valores não previsíveis à época da auditoria.
562. Assim, verificada a assunção desmedida e temerária de riscos por parte dos envolvidos, concluiu-se pela necessidade de audiência dos gestores que elaboraram as propostas e aprovaram as decisões ruinosas, que não se enquadravam nos critérios 'informada, refletida e desinteressada'. Nesse conjunto, incluem-se os membros da Diretoria Executiva, aos quais são exigidos os deveres estabelecidos na Lei 6.404/1976.
 (...) 
566. Assim, considerando a relevância das Refinarias Premium no âmbito dos negócios da Petrobras, aliada ao cenário de assunção de maiores riscos (aumento expressivo do volume de investimentos, financiabilidade, pressão da cadeia de fornecedores, possível aumento de prazo e de custos) , concluiu-se que seria razoável esperar do Conselho de Administração, em cumprimento ao seu dever de diligência, a realização de algum tipo de acompanhamento dos projetos de investimento dessas refinarias. Todavia, não se constatou a realização desse acompanhamento.
Na sequência, o Acórdão 2.824/2015-TCU prolatado determinou à SeinfraPetróleo a constituição de fiscalização para avaliação da responsabilidade do Conselho de Administração e a realização de oitiva de Petrobras acerca dos indícios de irregularidades e eventuais providências:
9.1 determinar à SeinfraPetróleo que constitua fiscalização, em autos específicos, para a avaliação da responsabilidade do Conselho de Administração da Petrobras, nos termos de suas obrigações corporativas relacionadas à Lei 6.404/1976 (...) 
9.2 realizar oitiva da Petróleo Brasileiro S.A., para que, no prazo de 15 (quinze) dias, a contar da ciência, se manifeste:
9.2.1 acerca dos indícios de irregularidades apontados nos fundamentos desta deliberação, consideradas especialmente as condutas descritas no anexo 4 do relatório de fiscalização da SeinfraPetróleo (peça 188) ;
9.2.2 sobre eventuais providências adotadas no sentido de implementar a seguinte recomendação feita pelo Conselho Fiscal à Alta Administração da Companhia: " (...) adote imediatas providências na busca da mais ampla indenização dos prejuízos impostos à Companhia por seus ex-administradores, bem como por empresas contratadas para fornecimento de materiais, bens e serviços independentemente das medidas já propostas ou que vierem a ser propostas pelo Ministério Público, protagonizando assim a defesa dos seus próprios interesses";
9.2.3 acerca da forma e dos limites adotados para aplicação do disposto § 1º do art. 23 do seu Estatuto Social, bem como sobre possível afronta desse dispositivo ao estabelecido no art. 158 da Lei 6.404/1976, devendo ser este assunto examinado em processo apartado criado especificamente para esse fim;
9.2.4 a respeito das providências adotadas pela empresa, no sentido de mitigar problemas causados, principalmente aos governos estaduais e municipais relacionados aos empreendimentos, da decisão de encerrar os projetos de investimento das Refinarias Premium I e II;
Em atendimento ao item 9.1 do acórdão, foi aberto o processo apartado TC Processo 003.502/2016-3 cujo objetivo foge do escopo da presente solicitação do Congresso Nacional. No que se refere ao item 9.2.3, cujo escopo também foge da SCN, foi aberto processo apartado TC Processo 008.487/2016-2 para tratar da forma e dos limites adotados para a aplicação do disposto no §1º do art. 23 do Estatuto Social da Petrobras. A análise da oitiva referente aos demais itens ainda não foi apreciada pelo TCU no âmbito daquele processo, contudo, a SeinfraPetróleo autuou processo de levantamento (TC Processo 020.421/2017-6) com o objetivo de obter informações a respeito dos empreendimentos inacabados que estavam previstos no Plano de Negócios e Gestão da Companhia, no quinquênio 2010 a 2014. No escopo do citado trabalho estavam presentes as Refinarias Premium I e II. A ação de controle objeto do TC Processo 020.421/2017-6 tem relação direta com a SCN, e, por isso, será tratada adiante, em tópico específico.
Desta maneira, ainda que o item 9.2 do Acórdão 2.824/2015-TCU não tenha sido analisado em seu mérito, considera-se que o trabalho de Levantamento de Auditoria apresentado no TC Processo 020.421/2017-6 elide os pontos necessários ao integral atendimento da presente solicitação do Congresso Nacional. 
TC Processo 008.695/2015-6 - auditoria nas operações de crédito envolvendo a Caixa Econômica Federal, o Banco do Brasil e a empresa Sete Brasil.
A Petrobras, para possibilitar a exploração do Pré-sal, desenhou um modelo de negócio no qual se contrataria uma empresa para construir sondas, que posteriormente seriam fretadas para a Estatal, por um longo prazo. Dessa forma, não haveria aumento de dívidas no seu balanço. Assim, a Petrobras firmou um contrato de afretamento de sondas com a empresa Sete Brasil S.A.
No projeto inicial, seriam construídas 28 sondas. Para viabilizar o financiamento do projeto, foi desenhada uma complexa engenharia financeira - a sua financiabilidade se daria na modalidade de Portfolio Finance. Nessa forma, para cada sonda, seria criada uma SPE - Sociedade de Propósito Específico no exterior, de modo que parte do fluxo de caixa gerado pela sonda alugada para a Petrobrás, por cada SPE, fosse utilizado para amortizar a dívida tomada. O projeto, inicialmente, foi subdividido em três lotes de sondas, para facilitar seu financiamento.
Fazia parte do modelo o Banco Nacional de Desenvolvimento - BNDES, que chegou até a emitir carta de enquadramento de financiamento de longo prazo para 21 sondas, sendo o principal financiador, na modalidade direta. Contudo, após notícias divulgadas na imprensa sobre o acordo de delação premiada de um executivo da companhia, no âmbito da operação Lava Jato, o Banco de Fomento retirou seu apoio ao projeto. Dessa forma, o Projeto Sondas, em sua concepção original, perdeu a sustentação econômico-financeira por falta de fontes e de bancos financiadores e por majoração de riscos legais.
A partir desse novo cenário, a Sete Brasil elaborou um plano de reestruturação, surgindo a Caixa e o Banco do Brasil como os principais possíveis provedores do crédito de longo prazo. Nessa reestruturação, deve haver um esforço conjunto dos vários agentes envolvidos, cada uma cedendo em algum aspecto. Assim, a expectativa inicial era que, se tudo fluísse dentro do esperado, o financiamento de longo prazo fosse concedido em outubro de 2015.
É nesse contexto que foi autuado o TC Processo 008.695/2015-6, Representação do Ministério Público junto ao TCU - MPTCU, com pedido de medida cautelar para que a Caixa Econômica Federal e o Banco do Brasil se abstivessem de efetivar operações de crédito ou aportes de quaisquer ordens com a empresa Sete Brasil. 
A partir deste conjunto de informações, a unidade técnica, ao analisar a questão, entendeu que não havia subsídios para concessão da cautelar, já que ainda não havia elementos suficientes para a concessão ou não dessa medida antecipatória, vez que, como o plano de reestruturação ainda não havia sido aprovado pelos diversos agentes envolvidos, a operação de crédito de longo prazo sequer havia tramitado nas instâncias internas dos dois bancos federais. Somente depois do plano aprovado é que essas instituições financeiras fariam a análise formal necessária, incluindo a observância dos limites prudenciais e a viabilidade econômica do projeto
Assim, com base na instrução da unidade técnica, o Exmo. Ministro Raimundo Carreiro acolheu a proposta da Secex-Fazenda e indeferiu o requerimento de medida cautelar formulada pelo MPTCU (Peça 86, TC Processo 008.695/2015-6) , tendo em vista a ausência dos pressupostos elencados no art. 276 do Regimento Interno desta Corte de Contas, para adoção da referida medida. Acrescentou, ainda:
9. Não obstante, deve ser alertado à Caixa Econômica Federal e ao Banco do Brasil que a eventual efetivação de operação de crédito à Sete Brasil Participações S.A. sem a observância das análises e cautelas necessárias sujeitará os agentes responsáveis às sanções legais previstas na Lei 8.443/92. 
10. Restituam-se os autos à SecexFazenda para que dê continuidade ao acompanhamento da operação de crédito em tela.
A SecexFazenda deu continuidade ao acompanhamento das operações de crédito no que se refere à atuação do Banco do Brasil e da Caixa Econômica Federal e seus prováveis efeitos nessas empresas. Nessa seara, o Banco do Brasil informou que o "grupo Sete Brasil ingressou, em 29.04.2016, com pedido de recuperação judicial na 3a Vara Empresarial da Comarca do Rio de Janeiros/RJ e teve o seu processamento deferido em 13.06.2016. Tal pedido ensejou o encerramento do Standstill", instrumento no qual os credores se comprometeram a não iniciar nenhum procedimento de cobrança da dívida até a elaboração de plano de reestruturação. 
Desta maneira, o fato de o processo ter correlação apenas indireta à presente Solicitação, e o seu objetivo ter como foco o acompanhamento das possíveis operações de crédito realizadas pelo Banco do Brasil e pela Caixa, buscou-se informações adicionais sobre a Sete Brasil em outros processos, que pudessem ser utilizadas para o completo atendimento da Solicitação. 
Sobre este tema, em busca nos sistemas informatizados do TCU, encontrou-se o processo TC Processo 014.395/2011-8, ainda não mencionado no presente relatório, que tratou de Auditoria de Conformidade, conduzida pela Secretaria de Controle Externo da Administração Indireta no Rio de Janeiro - SecexEstataisRJ, cujo objetivo foi verificar a regularidade das licitações para a contratação de serviços de afretamento das embarcações utilizadas na exploração de petróleo e gás natural. O relatório que acompanhou o Acórdão 2724/2017-TCU-Plenário [relator Ministro Aroldo Cedraz]  apresentou os resultados de apurações conduzidas por Comissões Internas de Apuração (CIA) , conduzidas pela Diretoria de Governança, Risco e Conformidade da Petrobras:
76. O Relatório Final da CIA destina-se a atender o DIP DE&P INTER 251/2015, com o intuito de averiguar, investigar e auditar possíveis irregularidades no processo de constituição do Projeto Sondas, bem como nos contratos firmados pelas sociedades integrantes do Grupo Sete Brasil com a Petrobras, em função de denúncias publicadas em reportagens de importantes meios de comunicação (jornal Folha de São Paulo e Revista Veja) , assim como de informações de delações premiadas feitas pelo ex-funcionário Pedro José Barusco Filho.
77. A comissão focou nos seguintes itens do Projeto Sondas: Grupo de Trabalho de Viabilização da Construção de 28 Sondas no Brasil; Estruturação do Projeto Sondas; Contratação do EPC de sete sondas (1º sistema) ; e Contratação do Afretamento de 21 sondas (2º sistema) ; em confronto com as denúncias da mídia e informações obtidas pela Operação Lava-Jato (p. 12-13) .
78. Destacam-se os valores envolvidos, em que a Petrobras tornou-se signatária de 28 contratos de afretamento, no montante de US$ 70,15 bilhões, e de 28 contratos de prestação de serviços, somando US$ 34,41 bilhões (p. 24) .
O citado relatório da comissão conclui que, após a realização de entrevistas e análise de documentação, foram encontradas diversas inconformidades, a exemplo de: i) falta de evidências da realização de revisão no número de sondas para a demanda do Pré-Sal; ii) ausência de análise técnica detalhada sobre a viabilidade da construção de sondas no Brasil; iii) possível vazamento de informações obre contratação do consultor financeiro; iv) alteração na estratégia de contratação da licitação das sete sondas, impactando o processo de E&P que corria em paralelo sem a prévia anuência da diretoria; v) aprovação de estratégia de estruturação financeira sem embasamento adequado; e vi) interferência de ex-diretores com vistas a beneficiar a empresa Sete Brasil em detrimento da Petrobras, entre outras. Desta forma, a comissão concluiu pelo aprofundamento da apuração das inconformidades por intermédio de processo apartado de tomada de contas especiais, que será objeto de acompanhamento pela SecexEstataisRJ.  
Quanto à participação da Petrobras na composição societária da empresa Sete Brasil, esta em proporção de 9,36%, a informação mais recente consta de comunicado apresentado pela empresa aos investidores em junho de 2017:
Rio de Janeiro, 23 de junho de 2017 - Petróleo Brasileiro S.A. - Petrobras informa que, em resposta ao pedido de retomada das negociações formulado pela Sete Brasil Participações S.A. ("Sete Brasil") , em recuperação judicial na 3ª Vara Empresarial do Rio de Janeiro, sua Diretoria Executiva autorizou a participação da companhia neste novo processo de negociação.
O resultado das tratativas, qualquer que seja, estará sujeito às normas de governança corporativa e conformidade da Petrobras, bem como à aprovação pelos seus órgãos competentes.
Fonte: http://www.investidorpetrobras.com.br/pt/comunicados-e-fatos-relevantes/petrobras-autoriza-retomada-de-negociacao-com-sete-brasil
Paralelamente às tratativas no novo processo de negociação referente à recuperação judicial, a Petrobras informou ao mercado, em dezembro de 2017, decisão favorável em processo de arbitragem relacionada à Sete Brasil:
Rio de Janeiro, 15 de dezembro de 2017 - Petróleo Brasileiro S.A. - Petrobras, em atendimento à Instrução CVM nº 358/2002, informa sobre sentença arbitral, favorável à companhia, que rejeitou pedido formulado por investidor da Sete Brasil Participações S.A. - em recuperação judicial, na arbitragem proposta contra a Petrobras, com o intuito de obter ressarcimento de investimento realizado no Projeto Sondas. O valor atualizado do processo é de aproximadamente R$ 318 milhões. As informações referentes a essa arbitragem estão incorporadas no item 4.5 do Formulário de Referência e nas demonstrações financeiras da companhia do 3º trimestre de 2017, através da nota explicativa 29 (Processos judiciais e contingências - item 29.3 - Processos judiciais não provisionados) . 
Fonte: http://www.investidorpetrobras.com.br/pt/comunicados-e-fatos-relevantes/decisao-em-arbitragem-relacionada-a-sete-brasil
No caso em comento, a decisão julgou que o fundo de investimento Valia não pode cobrar ressarcimento porque a estatal não teria induzido os investidores a erro. Desta maneira, não poderia ser culpada pelos atos dos gestores da Sete Brasil, considerada empresa independente. 
Desta maneira, ainda que o acompanhamento referente ao TC Processo 008.695/2015-6 não tenha sido concluído, considera-se que, no que se refere aos possíveis efeitos na Petrobras, as informações obtidas no âmbito do processo TC Processo 014.395/2011-8 preenchem as lacunas de informações sobre o tema, o qual é indiretamente correlacionado ao objeto da presente Solicitação, propondo-se encaminhar cópia do Acórdão 2724/2017-TCU-Plenário, bem como do relatório e voto que o fundamentam, à Comissão de Trabalho, Administração e Serviço Público da Câmara dos Deputados, em resposta ao Requerimento nº 56/2015.
Cumpre destacar que alguns dos processos supracitados possuem dentre suas peças documentos e informações de natureza sigilosa, devendo tal fato ser comunicado à CTASP quando do envio desses elementos para atendimento da Solicitação em apreço.
Do processo autuado posteriormente à primeira informação prestada à CTASP
A partir de um contexto de redução de investimentos da Petrobras (aproximadamente 33% do valor histórico planejado em 2010) , a Secretaria de Infraestrutura de Petróleo e Gás Natural - SeinfraPetróleo autuou, em 2017, processo de Levantamento de Auditoria com o objetivo obter informações sobre os empreendimentos inacabados da Petrobras constantes do PNG 2010-2014 e as consequências das decisões a eles vinculadas. Ainda que tal processo tenha sido autuado após a presente Solicitação do Congresso Nacional, complementa as informações necessárias ao seu integral atendimento e elucida pontos constantes dos processos pendentes, indiretamente correlacionados. 
O trabalho de Levantamento de Auditoria (TC Processo 020.421/2017-6) identificou que, dos US$ 224 bilhões de investimentos previsto no PNG 2010-2014, 21% dos projetos da carteira encontravam-se, em março de 2018, inacabados (cancelados, em processo de cancelamento ou hibernados) , o que representa um montante de US$ 46 bilhões do investimento previsto à época. Considerando apenas os empreendimentos com investimentos previstos superiores a US$ 200 milhões, tem-se 34 projetos inacabados envolvendo diversas áreas de atuação da Petrobras. 
Em relação aos processos TC Processo 004.920/2015-5 e TC Processo 008.695/2015-6, indiretamente correlacionados à Solicitação, o trabalho de Levantamento abrangeu informações das Refinarias Premium I e II, do Projeto Sete Brasil para Construção de Sondas Marítimas e de Perfuração, bem como do Complexo Petroquímico do Rio de Janeiro (Comperj) e do Programa de Modernização e Expansão de Navios (Promef) , entre outros.
Dos 34 projetos inacabados de maior porte, entre 2010 a 2016 foram apropriados contabilmente recursos em 29 deles, com valor total de R$ 37,3 bilhões (valores históricos somados sem correção) . Desse total, R$ 30,9 bilhões foram lançados como baixas contábeis ou impairment (teste que consiste em verificar se um ativo está avaliado por valor não recuperável no futuro, promovendo a baixa contábil da diferença) .
Adicionalmente, no tocante especificamente aos projetos inacabados em hibernação (projetos postergados aguardando melhores condições) , a equipe levantou informações sobre despesas decorrentes da postergação de obras totalizando R$ 209,364 milhões. Quanto à questão dos prejuízos econômicos dos projetos inacabados, conclui que boa parte dos empreendimentos apresentavam índice de rentabilidade (Valor Presente Líquido - VPL) negativo, ou seja, não eram economicamente viáveis, logo, não deveriam sequer ter sido iniciados. 
Em relação à frustração na geração de empregos relacionados à implantação dos projetos, a partir de solicitação da equipe de fiscalização, a Petrobras, a partir de metodologia própria, estimou um total de 1.456.000 postos de trabalhos anuais, considerando todos os projetos que compuseram a sua carteira de projetos no horizonte do PNG 2010-2014. Em relação especificamente aos projetos com status de "cancelado", "em cancelamento" ou "hibernados" e com investimentos previstos à época para o período superior a US$ 200 milhões, a estimativa foi de uma média de 373 mil empregos-ano. Ou seja, apenas nos projetos de maior materialidade, a frustração na geração de empregos corresponde a cerca de 25% dos postos de trabalhos anuais para todos os projetos do plano de negócio.
Enfim, no trabalho submetido à apreciação do ministro relator, apontou-se que entre as causas para a paralisação dos 155 projetos identificados na situação "cancelado", "em cancelamento" ou "hibernado", que representam previsão de investimentos da ordem de US$ 45,975 bilhões, estão a não aplicação correta de normativos internos e também decisões inadequadas de gestores que, à época, ocupavam cargos de médio e alto escalão da Petrobras, a exemplo da desconsideração de pareceres técnicos, da supressão de etapas obrigatórias do processo decisório, da assunção de riscos desnecessários e da ausência de manifestação de áreas responsáveis. Como consequências, apontou-se prejuízo econômico à companhia de cerca de R$ 49 bilhões, devido aos investimentos realizados em empreendimentos inacabados e às respectivas baixas contábeis, e frustração da expectativa de geração de empregos, estimada em 373.000 postos de trabalho anuais, entre 2010 e 2014.
Apesar dos dados negativos levantados, foram identificadas a adoção de providências com intuito de melhoria na governança da companhia, a exemplo da 7ª versão da Sistemática para Projetos de Investimento da Petrobras, que buscou atender as necessidades do aprimoramento da gestão da Companhia, criando os comitês técnicos estatutários, grupos de revisão e novas condições para passagem de fase dos projetos de investimento, com o intuito de mitigar riscos associados, dentre outras melhorias nos processos. 
Submetido à apreciação do TCU, foi exarado o Acórdão 2049/2018-TCU-Plenário [relator Ministro Aroldo Cedraz]. Ocorre que, além dos tópicos acima mencionados, o trabalho contém informações afetas à inteligência do controle externo. Por isso, a classificação de confidencialidade do trabalho recebeu o grau "reservado", com fundamento no art. 23, inciso VIII, da Lei 12.527/2011. 
Necessário se faz registrar o contido no voto condutor do Acórdão, acerca dos números acima mencionados, obtidos junto à Petrobras.
Entendo que tais números devem ser tratados com cautela, eis que partem de informações trazidas pela Petrobras e fundadas em previsões de investimentos apenas no horizonte do PNG, lançamentos contábeis e estimativas realizadas em cenário econômico otimista posteriormente frustrado. Há ainda a possibilidade de que desinvestimentos permitam a recuperação futura de parte dos valores aplicados nos projetos cancelados ou hibernados. De todo modo, tendo em vista se cuidar de levantamento, com suas inerentes limitações analíticas, e que tais informações não comprometem as conclusões alcançadas, julgo desnecessário tecer maiores considerações sobre o tema. (grifos nossos) 
Contudo, entende-se possível a transmissão das informações expressas no presente tópico, com as cautelas necessárias ao resguardo de seu conteúdo, à Casa integrante do órgão titular do controle externo, nos termos do art. 70, caput, da Constituição Federal, a quem caberá preservar-lhes a estrita confidencialidade. 
Nesse sentido, a jurisprudência desta Corte de Contas não tem vislumbrado óbice à prestação de informações ao Congresso Nacional em razão do caráter sigiloso de que possam se revestir, destacando, sempre, a necessidade de salvaguarda desse sigilo por parte do órgão destinatário das informações, a exemplo dos Acórdão 1589/2016-TCU-Plenário, 2.206/2016-TCU-P, 3.362/2015-TCU-P e 1.148/2012-TCU-P [relatores Ministros Augusto Sherman Cavalcanti, Ana Arraes, Weder de Oliveira e André de Carvalho, respectivamente]. 
Adicionalmente, propõe-se encaminhar cópia do Acórdão 2049/2018-TCU-Plenário, à Comissão de Trabalho, Administração e Serviço Público da Câmara dos Deputados, em resposta ao Requerimento nº 56/2015, alertando o destinatário que o documento tem caráter sigiloso, de forma que, nos termos dos arts. 25, § 2º, e 26 da Lei 12.527/2011, o acesso às informações nele contidas "cria a obrigação para aquele que as obteve de resguardar o sigilo", incumbindo à autoridade pública responsável, em particular, adotar as providências necessárias à observância das medidas e procedimentos de segurança pertinentes.
Conclusão
O presente trabalho buscou atender à Solicitação do Congresso Nacional - SCN na qual a Comissão de Trabalho, de Administração e Serviço Público da Câmara dos Deputados - CTASP solicita ação de controle acerca de contratos rescindidos que vieram a provocar a paralisação das obras e consequente desemprego. 
Em consulta aos sistemas informatizados do TCU, a unidade técnica identificou o processo TC Processo 013.958/2013-5 diretamente relacionado ao objeto da solicitação, bem como os processos TC Processo 025.692/2013-5, TC Processo 004.920/2015-5 e TC Processo 008.695/2015-6, os quais tratam indiretamente. Tão logo julgados os processos, cópia das respectivas deliberações seriam encaminhadas à CTASP, de acordo com o Acórdão 109/2016-TCU-Plenário.
Quanto ao processo conexo diretamente relacionado, TC Processo 013.958/2013-5, o relatório que acompanhou o Acórdão 1747/2016-TCU-Plenário apontou atrasos na conclusão de empreendimentos e desvios no projeto que geraram uma série de problemas, como: aumentos de custos, problemas de financiamento de capital, desequilíbrio de fluxo de caixa, impactos negativos na credibilidade da Companhia. Segundo o relatório, a Petrobras estaria realizando ações com o intuito de mitigar as falhas apontadas pela equipe de auditoria e as deficiências na cadeia de fornecedores relacionada aos projetos.  
Foi determinado, ainda, o encaminhamento de cópia do acórdão, bem como do relatório e voto que o fundamentam, à Comissão de Trabalho, Administração e Serviço Público da Câmara dos Deputados, em resposta ao Requerimento nº 56/2015, o que foi feito por intermédio do Aviso n. 594-Seses-TCU-Plenário.
Já em relação aos processos indiretamente conexos, no TC Processo 025.692/2013-5, o relatório que embasou o Acórdão 1884/2015-TCU-Plenário determinou que a Petrobras elaborasse estudo avaliativo do possível impacto financeiro decorrente de atrasos ou paralisações na entrega de navios, estudo este materializado no Ofício TP/PRES/GRC/CONF 001/2015 (peça 71, TC Processo 025.692/2013-5) . 
A Petrobras apresentou a sua visão de negócios quanto ao tema, onde a quantidade de embarcações é definida em função da necessidade de movimentação de petróleo e que os atrasos nas entregas dos navios do PROMEF foram supridos por navios de terceiros. Já a Transpetro, no mesmo estudo, defendeu que os resultados do Programa de Modernização e Expansão da Frota - PROMEF não poderiam ser avaliados estritamente sob a ótica econômica, apresentando diversas considerações que a subsidiária leva em conta, em suas análises. 
Quanto ao TC Processo 004.920/2015-5, o relatório que embasou o Acórdão 2.824/2015-TCU encontrou uma série de irregularidades, como a sucessão de atos de gestão ruinosos que permitiram a continuidade dos projetos das refinarias Premium I e II, mesmo diante de pareceres técnicos que apontaram a imaturidade dos projetos em relação ao exigível de acordo com a sistemática vigente na Companhia. 
O Acórdão 2.824/2015-TCU determinou à SeinfraPetróleo a constituição de fiscalização para avaliação da responsabilidade do Conselho de Administração e a realização de oitiva de Petrobras acerca dos indícios de irregularidades e eventuais providências adotadas no sentido de mitigar os problemas causados. Ainda que a análise de tal oitiva determinada não tenha sido realizada até o presente momento, a SeinfraPetróleo autuou processo de levantamento com o objetivo de obter informações sobre os empreendimentos inacabados, no qual as refinarias Premium I e II encontravam-se em seu escopo. 
No TC Processo 008.695/2015-6, o Exmo. Ministro Raimundo Carreiro acolheu a proposta da Secex-Fazenda e indeferiu o requerimento de medida cautelar formulada pelo MPTCU, tendo em vista a ausência dos pressupostos elencados no art. 276 do RITCU. Adicionalmente, determinou à SecexFazenda que continuasse o acompanhamento das operações de crédito no que se refere à atuação do Banco do Brasil e da Caixa Econômica Federal e seus prováveis efeitos nestas empresas. 
Nessa seara, o Banco do Brasil informou que a Sete Brasil ingressou, em 29/4/2016, com pedido de recuperação judicial e teve o seu processamento deferido em 13/6/2016, o que ensejou o encerramento do Standstill. Ainda sobre o tema, no trabalho de Levantamento de empreendimentos inacabados TC Processo 020.421/2017-6, a Petrobras afirmou não ser dona das sondas que viria a afretar da SPE e que não realizou nenhum desembolso com hibernação ou despesas decorrentes em relação a esses investimentos. 
Correlacionado a esse processo é a Auditoria de Conformidade realizada na Petrobras (TC Processo 014.395/2011-8) com o objetivo de verificar a regularidade das licitações para a contratação de serviços de afretamento das embarcações utilizadas na exploração de petróleo e gás natural, neste, apresentaram-se os resultados de apurações conduzidas por Comissões Internas de Apuração (CIA) , as quais concluíram por diversas inconformidades, por conta da participação societária no projeto Sete Brasil. A Petrobras, enquanto acionista na composição societária, retomou tratativas quanto à recuperação judicial da Sete Brasil Participações S.A., e informou decisão favorável em processo de arbitragem relacionado às duas empresas. 
Quanto ao trabalho de Levantamento de Auditoria, autuado pela SeinfraPetróleo, este identificou montante de US$ 46 bilhões do investimento previstos em 2010 referentes à projetos inacabados. Dos projetos com valor de investimento superiores a US$ 200 milhões, encontraram-se 34 inacabados envolvendo diversas áreas de atuação da Petrobras, entre estes cita-se Comperj, Refinarias Premium I e II, Projeto Sete Brasil e Promef. Dos 34 projetos inacabados de maior porte, entre 2010 a 2016 foram apropriados contabilmente recursos em 29 deles, com valor total de R$ 37,3 bilhões (valores históricos somados sem correção) . Desse total, R$ 30,9 bilhões foram lançados como baixas contábeis ou impairment. No tocante especificamente aos projetos inacabados em hibernação, a equipe levantou informações sobre despesas decorrentes da postergação de obras totalizando R$ 209,364 milhões.
Já em relação à frustração na geração de empregos relacionados à implantação dos projetos, a partir de memória de cálculo enviada pelo setor de estratégia da Petrobras, estimou uma redução de 25% do total previsto no PNG 2010-2014, equivalente a uma média de 373 mil empregos-ano, considerando postos de trabalho diretos e indiretos. Exarado o Acórdão 2049/2018-TCU-Plenário, determinou-se a manutenção de tal trabalho em caráter de confidencialidade, contudo entende-se possível a transmissão das informações abordadas neste trabalho, com as cautelas necessárias, à CTASP. 
De acordo com o exposto, propomos que as informações sobre as fiscalizações realizadas e que abordaram não apenas, nos termos da Solicitação, "as razões da paralisação de obras e as consequentes demissões de trabalhadores", mas também outros aspectos, dos quais pode se destacar a implementação de medidas para melhoria da governança da Estatal e a prevenção à novas ocorrências similares, permitam considerar o atendimento integral da SCN, fazendo-se necessário encaminhar cópia da presente instrução e dos acórdãos referentes aos processos analisados, bem como dos relatórios e votos que os fundamentam à Comissão de Trabalho, Administração e Serviço Público da Câmara dos Deputados, em resposta ao Requerimento nº 56/2015.
Proposta de encaminhamento
Diante do exposto, submete-se a presente solicitação do Congresso Nacional, formulada por intermédio do Ofício P-055/2015 CTASP, de 16/7/2015, pelo presidente da Comissão de Trabalho, Administração e Serviço Público da Câmara dos Deputados, com base no Requerimento 56/2015-CTASP, de autoria do Deputado Federal Benjamim Maranhão, à consideração superior, propondo:
com fulcro no art. 157 do Regimento Interno do Tribunal de Contas da União c/c art. 47, § 3º, da Resolução TCU 259/2014, que seja levantado o sobrestamento do presente processo;
informar ao presidente da Comissão de Trabalho, Administração e Serviço Público da Câmara dos Deputados, que cópia do Acórdão 1747/2016-TCU-Plenário, bem como relatório e voto que o fundamentou, referentes ao processo diretamente conexo TC Processo 013.958/2013-5 foram encaminhados à CTASP por intermédio do Aviso n. 594-Seses-TCU-Plenário, de 7/7/2016;
encaminhar ao solicitante cópias:
c.1) do Acórdão 1884/2015-TCU-Plenário, prolatado nos autos do TC Processo 025.692/2013-5, acompanhado do relatório e voto que o fundamentam, bem como da peça 71 do referido processo;
c.2) do Acórdão 2.824/2015-TCU, prolatado nos autos do TC Processo 004.920/2015-5, acompanhado do relatório e voto que o fundamentam; 
c.3) do Acórdão 2724/2017-TCU-Plenário, prolatado nos autos do TC Processo 008.695/2015-6, acompanhado do relatório e voto que o fundamentaram;
c.4) do Acórdão 2049/2018-TCU-Plenário, prolatado nos autos do TC Processo 020.421/2017-6, alertando o destinatário que o documento tem caráter sigiloso, de forma que, nos termos dos arts. 25, § 2º, e 26 da Lei 12.527/2011, o acesso às informações nele contidas "cria a obrigação para aquele que as obteve de resguardar o sigilo", incumbindo à autoridade pública responsável, em particular, adotar as providências necessárias à observância das medidas e procedimentos de segurança pertinentes;
considerar a solicitação integralmente atendida e arquivar o presente processo, nos termos dos arts. 169, inciso II, do Regimento Interno do TCU e 17, inciso II, da Resolução - TCU 215/2008;
manter o grau de sigilo das peças classificadas como sigilosas pela Petrobras, com fundamento nos arts. 6, III, e 25, §§1º e 2º da Lei 12.527/2011."
É o relatório.

Fernando Salles Xavier (65.895/OAB-RJ) e outros

Não atuou

SOLICITAÇÃO DO CONGRESSO NACIONAL. PETROBRAS. APURAÇÃO DAS RAZÕES PARA PARALISAÇÃO DE OBRAS E CONSEQUENTE DESEMPREGO. PROCESSO SOBRESTADO ATÉ DECISÃO DE MÉRITO EM PROCESSOS CONEXOS (ACÓRDÃO Nº 109/2016-TCU-PLENÁRIO). PROCESSOS CONEXOS JÁ JULGADOS. LEVANTAMENTO DO SOBRESTAMENTO. INFORMAÇÃO AO SOLICITANTE. SOLICITAÇÃO INTEGRALMENTE ATENDIDA. ARQUIVAMENTO.

SOLICITAÇÃO DO CONGRESSO NACIONAL (SCN)

Secretaria de Fiscalização de Infraestrutura de Petróleo, Gás Natural e Mineração (SeinfraPetróleo)

Inicialmente, registro que atuo nos presentes autos por força do art. 152 do Regimento Interno do TCU (RI/TCU) .
2.	Trata-se de solicitação do Congresso Nacional formulada pela Comissão de Trabalho, de Administração e Serviço Público da Câmara dos Deputados (CTASP) , requerendo ao TCU ação de controle sobre contratos rescindidos da Petrobras que vieram a provocar a paralisação das obras e a consequente demissão de trabalhadores.
3.	O presente processo foi apreciado na sessão do Plenário de 27/1/2016, quando este Tribunal prolatou a seguinte deliberação (Acórdão 109/2016-TCU-Plenário, relator Ministro José Múcio Monteiro) :
"9.1 conhecer da presente solicitação, considerando-a parcialmente atendida;
9.2 informar ao Deputado Benjamin Maranhão, Presidente da Comissão de Trabalho, de Administração e Serviço Público da Câmara dos Deputados, em resposta ao Requerimento nº 56/2015, que existem processos conexos, ainda sem deliberação definitiva desta Corte, que tratam, direta ou indiretamente, do assunto objeto desta solicitação, a saber:
9.2.1 TC Processo 013.958/2013-5 (Relator Vital do Rêgo) : auditoria de conformidade com o objetivo de verificar a legalidade, legitimidade e economicidade das ações adotadas pela Petrobras para gerenciar os atrasos em empreendimentos da companhia, a fim de avaliar as causas, consequências e justificativas. Atualmente encontra-se em análise no gabinete do Relator;
9.2.2 TC Processo 025.692/2013-5 (Relator Vital do Rêgo) : Acompanhamento realizado na Petrobras Transporte S.A (Transpetro) , subsidiária integral da empresa Petróleo Brasileiro S.A (Petrobras) , com o objetivo de acompanhar a execução do Programa de Modernização e Expansão da Frota da Transpetro (Promef) . Atualmente encontra-se em análise na unidade técnica (SecexEstataisRJ) ;
9.2.3 TC Processo 004.920/2015-5 (Relator José Múcio Monteiro) : auditoria de conformidade com o objetivo de apurar as causas e eventuais responsabilidades relacionadas ao prejuízo de R$ 2,8 bilhões, reconhecido pela Petrobras na publicação do seu balanço patrimonial do 3º trimestre de 2014, em virtude do encerramento do projeto das Refinarias Premium I e II. Atualmente encontra-se em análise na unidade técnica (SeinfraPetróleo) ;
9.2.4 TC Processo 008.695/2015-6 (Relator Raimundo Carreiro) : Representação do Procurador Júlio Marcelo de Oliveira, com pedido de medida cautelar, para que a Caixa Econômica Federal e o Banco do Brasil abstenham-se de efetivar operações de crédito ou aportes de quaisquer ordens com a empresa Sete Brasil até que o Tribunal verifique a realização de adequada análise de risco das operações dessa natureza a serem eventualmente celebradas, dentre outros aspectos. Atualmente encontra-se em análise no gabinete do Relator;
9.3 encaminhar ao solicitante, em complemento às informações acima descritas, cópia, em mídia eletrônica, das peças 6 e 7 do presente processo;
9.4 juntar cópia da presente deliberação aos autos dos TCs Processo 013.958/2013-5, Processo 025.692/2013-5, Processo 004.920/2015-5 e Processo 008.695/2015-6, em face da conexão das matérias tratadas naqueles processos com a presente deliberação, para posterior complementação das informações solicitadas pelo requerente, informando ao requerente que, tão logo julgados, ser-lhe-á encaminhado inteiro teor do julgado; 
9.5 estender aos TCs Processo 013.958/2013-5, Processo 025.692/2013-5 e Processo 008.695/2015-6 os atributos inerentes aos processos de Solicitação do Congresso Nacional, especificados nos incisos I a III do art. 5º da Resolução TCU 215/2008, em observância ao disposto no inciso III de seu art. 14;
9.6 encaminhar cópia desta decisão, que atende parcialmente à solicitação apresentada, ao Deputado Benjamin Maranhão, Presidente da Comissão de Trabalho, de Administração e Serviço Público da Câmara dos Deputados; e
9.7 sobrestar o presente processo até que sejam encaminhadas as informações relativas aos processos conexos, necessárias ao integral cumprimento do solicitado."
4.	Os quatro processos conexos ao objeto da solicitação da CTASP, nominados no Acórdão 109/2016-TCU-Plenário e que estavam, à época, pendentes de deliberação, foram julgados pelo Tribunal, situação que permite o envio à comissão solicitante de informações complementares necessárias ao atendimento do pleito. Não mais persistem, portanto, os motivos que ensejaram o sobrestamento destes autos.
5.	Concordo com a unidade técnica quando propõe enviar à CTASP cópia do Acórdão 2049/2018-TCU-Plenário (relator Ministro Aroldo Cedraz) , prolatado no TC Processo 020.421/2017-6, que trata de levantamento de auditoria com o objetivo obter informações sobre os empreendimentos inacabados da Petrobras constantes do PNG 2010-2014 e as consequências das decisões a eles vinculadas. Embora tal processo tenha sido autuado após a solicitação que ora se examina, complementa as informações necessárias ao seu integral atendimento e elucida pontos constantes dos processos pendentes, indiretamente correlacionados. Destaco que esse trabalho contém informações afetas à inteligência do controle externo, razão pela qual foi classificado como "reservado", com fundamento no art. 23, inciso VIII, da Lei nº 12.527/2011. 
6.	Assim, entendo que a remessa à CTASP da instrução da unidade técnica, que apresenta de forma detalhada a situação dos processos conexos ao assunto tratado nos autos e foi transcrita no relatório precedente, acompanhada das deliberações referentes aos processos analisados, bem como dos relatórios e votos que os fundamentam, permitem considerar integralmente atendida a presente solicitação do Congresso Nacional, nos termos do art. 17, inciso II, da Resolução-TCU nº 215/2008. 
	Ante o exposto, acolho o parecer da SeinfraPetróleo e voto por que o Tribunal adote o acórdão que ora submeto à deliberação deste Colegiado.
TCU, Sala das Sessões Ministro Luciano Brandão Alves de Souza, em 6 de fevereiro de 2019.
RAIMUNDO CARREIRO 
Relator